臺灣高雄地方法院刑事判決　　　　　　　　　　　　九十一年度訴字第三五一號
　　公　訴　人　臺灣高雄地方法院檢察署檢察官
　　被　　　告　丙○○
　　選任辯護人　衛佐邦
右列被告因偽造文書等案件，經檢察官提起公訴（九十一年度偵字第二一九二０號）
及移請併案審理（九十二年度偵字第一四一五四號、第一六一七六號），嗣本院訊問
被告後，因被告就被訴事實為有罪之陳述，經詢問檢察官、被告意見後，合議庭裁定
改依簡式審判程序審理，並判決如左：
    主  文
丙○○連續行使偽造私文書，足以生損害於他人，處有期徒刑壹年陸月。
    事  實
一、丙○○自民國八十六年起，因簽賭六合彩而經濟陷入困境，已無力支付每月新台
    幣（下同）十餘萬元之會款，為籌措款項周轉，竟自八十八年八月間起，意圖為
    自己不法之所有，基於詐欺取財及偽造並行使偽造私文書之概括犯意，佯稱洪秀
    美、洪文香、戊○○、陳靜怡、陳靜梅、黃玉珠、壬○○、黃靜凰、丁○○、洪
    秀鳳欲參加辰○○、子○○、洪簡千金（起訴書誤載為乙○○）、己○○、甲○
    所籌組如附表編號一至六所示之互助會，並於附表二編號一至十四所示之時、地
    ，偽以洪秀美等人之名義，填寫記載有如各該項所示投標金額及署押之標單，偽
    造成依習慣係表示前開會員願以所載標息標取會款之意思之標單，提出參加競標
    而行使之，且因而得標，並於以壬○○名義投標附表一編號三所示互助會時，仍
    承偽造私文書之概括犯意，未經壬○○、黃靜凰同意，連續偽以其二人之名義，
    填載未具發票日及到期日之本票，並交付予會首子○○作為擔保以資行使，致使
    各該會首及不知情之活會會員陷於錯誤而交付標金扣除標息之會款，足以生損害
    於被冒用名義之人及各該活會會員，因此詐得二百五十八萬一千七百元（被冒用
    名義人、標會日期、標息、受詐欺活會數、詐得金額，均詳如附表二編號一至十
    五各該項所示）。丙○○於參加前開互助會期間，又承前開偽造私文書並加以行
    使之概括犯意，未經其夫癸○○之同意，偽以其名義，籌組如附表編號七、八所
    示之互助會，並以癸○○名義製作互助會之會單，持交互助會之會員以資行使，
    因該二互助會進行期間，經濟狀況未見改善，又承前開詐欺取財及偽造並行使偽
    造私文書之概括犯意，陸續於附表二編號十五至二十五所示之時、地，利用會員
    未全數到場競標之機會，冒用會員丑○○、庚○○、卯○、辛○、甲○、張悅姬
    、秀鳳之名義，偽造載有如該表所示投標金額及署押之標單參與競標而行使之，
    均足以生損害於前開會員及其他競標時仍為活會之會員，並致各該組活會會員陷
    於錯誤如數交付會款，因此詐得二百六十六萬三千二百元之會款（被冒標者、標
    會日期、標息、受詐欺活會數、詐得金額，均詳如附表二編號五至二十五所示）
    ，嗣九十一年一月十五日（起訴書誤載為九十一年二月十五日），丙○○無力支
    付會款而宣告止會並對於未發覺之犯罪，主動向檢察官承認前開犯行自首其犯罪
    ，丙○○總計詐得五百二十四萬二千五百元。
二、案經丙○○向台灣高雄地方法院檢察署檢察官自首後偵查起訴及卯○、邱玉文訴
    由台灣高雄地方法院檢察署檢察官移請併案審理。
    理  由
一、右揭事實，業據被告丙○○自白不諱，核與證人子○○、洪簡千金（即乙○○之
    妻）、丑○○、邱秋貴（即邱玉文之父）、許張帶（即許清和之妻）、甲○、庚○○、簡旭良（即簡誠之子）、寅○○（即辛○之妻）於本院審理時；證人邱秋
    貴、簡旭良、丁○○、壬○○、洪秀鳳、甲○、戊○○、子○○、丑○○、寅○○於偵查中；證人癸○○、丁○○、壬○○、洪秀鳳、甲○、戊○○、子○○於
    警詢中所言相符。再者：
(一)、附表一編號一互助會部分：被告自九十一年一月十五日止會前半年起，陸續以洪
    秀美、戊○○及洪文香之名義標取附表一編號一之互助會，期間並未連續得標之
    事實，既為被告所自承（見本院九十三年三月五日筆錄），則其冒標附表一編號
    一所示互助會之時間，應在九十年九月一日起至九十一年一月一日之間，且每次
    並不連續，從而，其第一次冒標時間應係九十年九月一日外，雖未明確記得其餘
    二次冒標之時間，然本於罪疑惟有利於被告之原則，自應認其餘二次冒標時間在
    九十年十一月一日及九十一年一月一日，此時活會人數最少，最有利於被告，故
    被告冒標該互助會之時間、地點及金額均應如附表二編號一至三所示。
(二)、附表一編號二、五所示互助會部分：被告於附表二編號四至六及編號十一至十三
    所示之時間，以各該項所示之金額，標得附表一編號二、五所示互助會之事實，
    為被告所自承，核與證人甲○證述之情節相符（見本院九十二年七月三日、二十
    二日筆錄），並有甲○提出之結算單據一紙可憑，自堪信為真實。
(三)、附表一編號三所示互助會部分：被告約自第十會開始以壬○○及黃靜凰名義投標
    ，前後相隔大約四會，投標金額為三千元，標會時有寫金額及壬○○及黃靜凰之
    姓名，且連續偽以壬○○、黃靜凰之名義簽發本票（未記載發票日及到期日）之
    事實，亦經被告自白不諱（見本院九十三年三月五日筆錄），並有警卷所附本票
    影本六張可憑，自堪信為真實，至證人子○○於本院審理時就被告標得該會之時
    間雖與被告所言相左，然以其證稱手上有被告以壬○○名義簽發作為擔保之本票
    大約五十八張之詞，足以推論其表示被告係在第三、四會時連續得標（該會有六
    十六會），顯有誤會，應以被告自白在第十會起投標，相隔四會之後，又再次投
    標之事實為可採，從而，被告冒標該互助會之時間、地點及金額應如附表二編號
    七、八所示。
(四)、附表一編號四所示互助會部分：被告於九十一年一月十五日止會前約半年標取附
    表一編號四所示互助會，另一會與之相隔四會較早投標，第一會是以一千八百元
    得標，第二會是以一千五百元得標之事實，業據被告供陳無訛（九十三年三月五
    日筆錄）。證人洪簡千金雖於本院審理時表示被告係第二、三會投標，以二千元
    左右標得附表一編號四所示之互助會（見本院九十二年七月三日筆錄），然此卻
    又與其所稱被告共繳納二十三期會款，總共欠伊四十六萬元之情不符，再衡諸被
    告以丁○○及戊○○之名義參加該互助會，依互助會之慣例，會首洪簡千金有無
    可能允許被告連續二次投標並非無疑，從而，洪簡千金之記憶恐與事實不符，反
    之，被告確切記得於自己止會前半年標得第二會，另一會與之相隔四會投標，其
    自白並無瑕疵可指，自應以其前開供述較為可採，是被告冒標該互助會之時間、
    地點及金額，均應如附表二編號九、十所示。
(五)、附表一編號六所示互助會部分：被告於九十一年一月十五日止會前七個月，以洪
    秀鳳之名義、二千元之金額，標取附表一編號六所示互助會之事實，亦據被告供
    陳在卷（見本院九十三年五月十九日筆錄），核與證人洪秀鳳所稱之事實相符，
    亦堪信為真實。
(六)、附表一編號七、八所示互助會部分：被告確實於附表二編號十五至編號二十五所
    示之時、地，以各該項所示之金額陸續冒用丑○○、庚○○、卯○、辛○、甲○
    、張悅姬、秀鳳名義，標取附表一編號七、八所示互助會之事實，業據被告於本
    院審理時供陳在卷，又其雖無法確切記得歷次冒標該二互助會之金額，然其既稱
    五千元的會（即附表一編號七），以八百元至一千元冒標；一萬元的會，以一千
    八百元至二千元冒標（見本院九十三年五月十九日筆錄），取其平均值，應認被
    告每次係以九百元之金額冒標附表一編號七所示之互助會；每次係以一千九百元
    之金額，冒標附表一編號八所示之互助會為當。
二、又冒用他人名義參加互助會並以其名義冒名寫標單標會，有使被冒用人被追償會
    款之危險，自足以生損害於被冒用者，而應負行使偽造私文書罪責。（最高法院
    八十六年度台上字第四一五二號判決可參），是被告前開所為，均足以生損害於
    他人，此外，並有互助會單影本八紙可資為證，本件事證明確，被告之犯行均堪
    認定。
三、按「民間合會已得標之死會會員，無論同組何一會員得標及其願出標金若干，均
    須繳納當期全額會款（如係外標，並須另繳納會息），縱為會首之被告施用詐術
    ，以他會員名義冒標，並向死會會員收取會款，因該等死會會員本負有繳納會款
    之義務，而非陷於錯誤而交付會款，此部分自無構成詐欺取財罪之可言（最高法
    院八十三年台上字第四一五三號判決可資參照），是依上揭說明，本案被告所召
    集互助會之死會會員所曾繳交之會款，均非被告詐欺所得之金額。次按民間互助
    會之標單，通常僅填寫一定之金額及姓名，如單從記載內容上之形式觀之，殊無
    法瞭解其為何種用意之證明，而必須依據習慣或特約，始足以表示該一定之金額
    即為標取會款之利息，該姓名即標取會款之會員，故偽造該標單應認為係偽造同
    法第二百二十條第一項以文書論之私文書（最高法院七十四年度台上字第五六一
    二號判決意旨參照）。再者，未記載發票日期之本票，因欠缺票據法上規定應記
    載之事項，固不認其具有票據之效力，而不得視為有價證券，惟依其書面記載，
    如足以表示由發票人無條件付款之文義，仍不失為具有債權憑證性質之私文書（
    最高法院八十五年度台上字第四九五號判決可參）。
四、被告冒用他人名義，偽造標單，行使得標，詐取會款，核其所為，係犯刑第二百
    十六條、第二百二十條第一項、第二百十條之行使偽造準私文書罪及同法第三百
    三十九條第一項之詐欺取財罪。其偽以癸○○名義召集互助會、製作會單並持以
    向會員行使，所為係犯刑法第二百十六條、第二百十條之行使偽造私文書罪。又
    其偽以壬○○之名義簽發本票並持以行使，然該本票上並未記載發票日期，欠缺
    票據法所規定之應記載事項，故其所為係犯刑法第二百十六條、第二百十條之行
    使偽造私文書罪。被告偽造附表二所示之人之簽名於得標之會單上，又偽造癸○○之姓名於會單上，另偽造壬○○之姓名於本票上，其偽為簽名之行為，應為偽
    造得標會單之準私文書，偽造會單之私文書及偽造未具發票日期本票之私文書行
    為之部分行為，而其偽造前開文書後復持以行使，其偽造之低度行為應為行使之
    高度行為所吸收，均不另論罪。又被告同一次之詐欺、行使偽造之標單、會單行
    為，均同時向多數會員為之，係以一行為觸犯數個相同之罪名，為同種之想像競
    合犯，依刑法第五十五條之規定，各從一重處斷。被告先後行使偽造準私文書與
    行使偽造私文書之行為及多次詐欺取財之犯行，各自時間緊接，所犯各係構成要
    件相同之罪，顯然均係基於概括犯意反覆為之，應各依連續犯之規定，分別以一
    罪論，並均加重其刑。又所犯連續行使偽造私文書罪及連續詐欺取財二罪間，有
    方法結果之牽連關係，應依刑法第五十五條之規定，從一較重之連續偽造行使偽
    造私文書罪處斷。再者，被告於止會後，即於偵查機關未發覺前，主動向檢察官
坦承犯行，並接受偵查等情，有偵查卷所附刑事自首狀一紙在卷可憑，應依刑法
    第六十二條前段之規定減輕其刑，並依法先加重後減輕之。爰審酌被告冒用他人
    姓名參加互助會並標取會款，又以其夫名義招募互助會，雖非自籌組互助會之時
    即有詐欺之故意，然於擔任會首期間，冒用會員之名義標會實不足取，再佐以其
    事後未與被害人達成和解，且冒標所得達五百二十四萬二千五百元，數額不小，
    惡性非輕，又念其事後坦承犯行，態度尚佳，且無犯罪科刑紀錄，素行尚佳等一
    切情狀，量處如主文所示之刑，以資懲儆。被告偽填標息之標會單，雖係被告所
    有供詐欺、行使偽造準私文書犯行所用之物，惟業已棄失，經被告陳明在卷，且
    未據扣案，自不另為沒收之諭知，又其偽以壬○○及黃靜凰名義簽發未具發票日
    本票之數量應為冒標當時活會之人數即分別五十二與五十八張（詳如附表二編號
    七、八所示），然該等本票中已交付予會首子○○部分，並非被告所有，而會首
    子○○於被告繼續繳納該會死會會錢後，返還予被告之本票，亦為被告丟棄而不
    存在等事實，業經被告供陳在卷，故該等未具發票日之本票均不宣告沒收，併此
    敘明。
五、公訴人擴張被告冒標許清和所參加如附表一編號七、八所示互助會犯行為起訴範
    圍，及移請併案審理之台灣高雄地方法院檢察署九十二年度偵字第一四一五四號
    及第一六一七六號案件中，關於被告冒標簡誠（即簡旭良）、邱玉文（即邱秋貴
    ）所參加如附表一編號七、八所示互助會之犯行等事實，與業經起訴之部分事實
    相同，為單純一罪，本院自得併予審究，附此敘明。
據上論斷，應依刑事訴訟法第二百九十九條第一項前段、第二百七十三條之一第一項
、第二百八十四條之一，刑法第五十六條、第二百十六條、第二百二十條第一項、第
二百十條、第三百三十九條第一項、第五十五條、第六十二條，罰金罰鍰提高標準條
例第一條前段，判決如主文。
中      華      民      國    九十三    年      六      月     三十     日
                                  臺灣高雄地方法院刑事第十庭
                                      法  官    卓立婷
右正本證明與原本無異。
如不服本判決，應於判決送達後十日內，向本院提出上訴狀。
                                      書記官    李春慧
中      華      民      國    九十三    年      七      月      二      日
附表一：
┌──┬──────────┬───┬────┬────┬─────────┐
│編號│會                期│內外標│會員人數│每會金額│備          註    │
├──┼──────────┼───┼────┼────┼─────────┤
│一  │八十八年八月一日起，│ 內標 │五十八會│5000元  │＊會首：辰○○    │
│    │至九十二年三月一日止│      │        │        │＊一、四、七、十月│
│    │                    │      │        │        │  加標            │
│    │                    │      │        │        │＊偽以洪秀美、洪文│
│    │                    │      │        │        │  香、戊○○名義參│
│    │                    │      │        │        │  加且標得會款    │
├──┼──────────┼───┼────┼────┼─────────┤
│二  │八十九年二月五日起至│ 內標 │四十會  │10000元 │＊會首：甲○      │
│    │九十一年七月五日止  │      │        │        │＊一、四、七、十月│
│    │                    │      │        │        │  加標            │
│  │                    │      │        │        │＊偽以陳靜怡、陳靜│
│    │                    │      │        │        │  梅、黃玉珠名義參│
│    │                    │      │        │        │  加且標得會款    │
├──┼──────────┼───┼────┼────┼─────────┤
│三  │八十九年五月二十日起│ 內標 │六十六會│10000元 │＊會首：子○○    │
│    │，至九十年六月二十日│      │        │        │＊二、五、八、十一│
│    │止                  │      │        │        │  月加標          │
│    │                    │      │        │        │＊偽以壬○○及黃靜│
│    │                    │      │        │        │  凰名義參加且標得│
│    │                    │      │        │        │  會款            │
├──┼──────────┼───┼────┼────┼─────────┤
│四  │八十九年七月五日起，│ 內標 │五十人會│10000元 │＊會首：洪簡千金  │
│    │至九十二年十月二十日│      │        │        │＊二、六、十月加標│
│    │止                  │      │        │        │＊偽以戊○○及洪漢│
│    │                    │      │        │        │  翁名義參加且標得│
│    │                    │      │        │        │  會款            │
├──┼──────────┼───┼────┼────┼─────────┤
│五  │九十年八月十日起，至│ 內標 │三十三會│10000元 │＊會首：甲○      │
│    │九十二年八月十日止  │      │        │        │＊二、五、八、十一│
│    │                    │      │        │        │  月加標          │
│    │                    │      │        │        │＊偽以陳靜梅、陳靜│
│    │                    │      │        │        │  怡、黃玉珠名義參│
│    │                    │      │        │        │  加且標得會款    │
├──┼──────────┼───┼────┼────┼─────────┤
│六  │八十九年十月五日起，│ 內標 │四十會  │10000元 │＊會首：己○○    │
│    │至九十二年八月五日止│      │        │    │＊每六個月加標一次│
│    │                    │      │        │        │＊偽以洪秀鳳名義參│
│    │                    │      │        │        │  加且標得一會會款│
├──┼──────────┼───┼────┼────┼─────────┤
│七  │八十九年七月二十日起│ 內標 │三十三會│5000元  │＊會首：丙○○（會│
│    │，至九十一年五月五日│      │        │        │  單記載為癸○○）│
│    │止                  │      │        │        │＊每逢單月加標    │
│    │                    │      │        │        │＊冒用丑○○（一會│
│    │                    │      │        │        │  ）、庚○○（一會│
│    │                    │      │        │        │  ）、卯○（三會）│
│    │                    │      │        │        │  名義標得會款    │
├──┼──────────┼───┼────┼────┼─────────┤
│八  │九十年二月五日起，至│ 內標 │二十一會│10000元 │＊會首：丙○○（會│
│    │九十一年五月五日止  ││        │        │  單記載為癸○○）│
│    │                    │      │        │        │＊一、四、七、十月│
│    │                    │      │        │        │ 加標            │
│    │                    │      │        │        │＊偽以辛○（二會）│
│    │                    │      │        │        │  、甲○（二會）、│
│    │                    │      │        │        │  張悅姬（一會）、│
│    │                    │      │        │        │  秀鳳（一會）名義│
│    │                    │      │        │        │  標得會款        │
└──┴──────────┴───┴────┴────┴─────────┘
附表二：
┌──┬──┬──────┬────┬───────────┬────────┐
│編號│會別│投標時間    │活會數  │活會應繳匯款×活會數  │備           註 │
│    │    │            │標金    │＝詐得金額            │                │
├──┼──┼──────┼────┼───────────┼────────┤
│1   │一  │90.09.01    │24/1800 │3200×24＝76800       │在高雄市○○路顏│
├──┼──┼──────┼────┤                      │金英住處偽以洪秀│
│2   │一  │90.11.01    │21/1800 │3200×21＝67200       │美、洪文香、洪漢│
├──┼──┼──────┼────┤                      │斌名義各標得一會│
│3   │一  │91.01.01    │19/1800 │3200×19＝60800       │，先後順序不詳  │
├──┼──┼──────┼────┼───────────┼────────┤
│4   │二  │89.03.05    │38/2300 │7700×38＝292600      │在高雄市○○街王│
├──┼──┼──────┼────┤                      │雀住處偽以陳靜怡│
│5   │二  │89.06.05    │34/2300 │7700×34＝261800      │、陳靜梅、黃玉珠│
├──┼──┼──────┼────┤                      │名義各標得一會，│
│6   │二  │89.07.20    │32/2300 │7700×32＝246400      │先後順序不詳    │
├──┼──┼──────┼────┼───────────┼────────┤
│7   │三  │89.12.20    │56/3000 │7000×56＝39200       │在高雄市○○街黃│
├──┼──┼──────┼────┤                      │秀趁住處偽以黃于│
│8   │三  │90.03.20    │52/3000 │7000×52＝36400       │順及黃靜凰之名義│
│    │    │            │        │                      │各標得一會，先後│
│    │    │            │        │                      │順序不詳        │
├──┼──┼──────┼────┼───────────┼────────┤
│9   │四  │90.05.05    │37/1800 │8200×37＝303400      │在洪簡千金位於高│
├──┼──┼──────┼────┤                      │雄市小港區住處，│
│10  │四  │90.09.05    │33/1500 │8500×33＝280500      │偽以戊○○及洪漢│
│    │    │            │        │                      │翁之名義各標得一│
│    │    │            │        │                      │會，先後順序不詳│
├──┼──┼──────┼────┼───────────┼────────┤
│11  │五  │90.09.10    │31/2200 │7800×31＝241800      │在高雄市○○街王│
├──┼──┼──────┼────┤                      │雀住處偽以陳靜梅│
│12  │五  │90.11.25    │28/2000 │8000×28＝224000      │、陳靜怡、黃玉珠│
├──┼──┼──────┼────┤                      │名義各標得一會，│
│13  │五  │91.01.10    │26/2200 │7800×26＝202800      │先後順序不詳    │
├──┼──┼──────┼────┼───────────┼────────┤
│14  │六  │90.06.05    │31/2000 │8000×31＝248000      │在高雄市小港區鳳│
│    │    │            │        │                      │鳴路某公司偽以洪│
│    │    │            │        │                      │秀鳳名義標得一會│
├──┼──┼──────┼────┼───────────┼────────┤
│15  │七  │90.05.05    │18/900  │4100×18＝73800       │在丙○○位於高雄│
├──┼──┼──────┼────┤                      │市小港區○○○路│
│16  │七  │90.05.20    │17/900  │4100×17＝69700       │住處偽以丑○○、│
├──┼──┼──────┼────┤                      │庚○○之名義標得│
│17  │七  │90.06.20    │16/900  │4100×16＝65600       │一會；偽以卯○之│
├──┼──┼──────┼────┤                      │名義標得三會，先│
│18  │七  │90.07.05    │15/900  │4100×15＝61500       │後順序不詳      │
├──┼──┼──────┼────┤                      │                │
│19  │七  │90.07.20    │14/900  │4100×14＝57400       │                │
├──┼──┼──────┼────┼───────────┼────────┤
│20  │八  │90.05.05    │16/1900 │8100×16＝129600      │在丙○○位於高雄│
├──┼──┼──────┼────┤                      │市小港區○○○路│
│21  │八  │90.06.05    │15/1900 │8100×15＝121500      │住處偽以辛○及王│
├──┼──┼──────┼────┤                      │雀之名義各標得二│
│22  │八  │90.07.05    │14/1900 │8100×14＝113400      │會；偽以張悅姬及│
├──┼──┼──────┼────┤                      │秀鳳之名義各標得│
│23  │八  │90.07.25    │13/1900 │8100×13＝105300      │一會，先後順序不│
├──┼──┼──────┼────┤                      │詳              │
│24  │八  │90.08.05    │12/1900 │8100×12＝972000      │                │
├──┼──┼──────┼────┤                      │                │
│25  │八  │90.09.05    │11/1900 │8100×11＝891000      │                │
├──┼──┴──────┴────┴───────────┴────────┤
│    │ 合計詐得：0000000元                                                  │
│    │                                                                      │
│    │                                                                      │
└──┴───────────────────────────────────┘
附錄本件論罪法條全文：
中華民國刑法第二百一十條
 (偽造變造私文書罪)
偽造、變造私文書，足以生損害於公眾或他人者，處五年以下有期徒刑。
中華民國刑法第二百一十六條
 (行使偽造變造或登載不實之文書罪)
行使第二百十條至第二百十五條之文書者，依偽造、變造文書或登載不實
事項或使登載不實事項之規定處斷。
